【裁判字號】    95,上訴,862
【裁判日期】    950905
【裁判案由】    強盜
【裁判全文】
臺灣高等法院高雄分院刑事判決
上  訴  人  臺灣高雄地方法院檢察署檢察官
被      告  乙○○
                    現於台灣高雄看守所
指定辯護人  本院公設辯護人  李佩娟
上列上訴人因被告強盜案件，不服臺灣高雄地方法院95年度訴字
第440 號中華民國95年4 月13日第一審判決（起訴案號：臺灣高
雄地方法院檢察署94年度偵字第29060 號），提起上訴（移送併
辦案號：台灣高雄地方法院檢察署95年度偵字第9823號），本院
判決如下：
    主  文
原判決撤銷。
乙○○連續意圖為自己不法之所有，攜帶兇器，以強暴、脅迫至
使不能抗拒，而使人交付財物，處有期徒刑玖年。
扣案之折疊刀壹支，沒收之。
    事  實
一、乙○○係身材壯碩魁梧成年男子 (身高176 公分，體重80公
    斤）意圖為自己不法之所有，基於強盜之概括犯意；
  (一)於民國94年12月10日凌晨3 時45分許，頭戴深色半罩式安全
    帽，駕駛無號牌之機車，在高雄市苓雅區○○○路173 號前
    ，見隻身駕駛機車之婦女丁○○（原名甲○○）停於路旁接
    聽行動電話，認有機可乘，即騎機車橫擋於丁○○前方，質
    問丁○○稱：「小姐有沒有錢？」，丁○○表示身上沒錢，
    並準備離去，乙○○則以機車擋在丁○○前方，以此強暴方
    式阻止丁○○離去，乙○○旋即湊近出手強取丁○○手上之
    廠牌VK900 型行動電話1 支，因丁○○驚覺拉扯，乙○○施
    暴力強行將丁○○雙手扳開，至使丁○○不能抗拒，而強將
    行動電話取走，嗣乙○○於94年12月14日將該行動電話送往
    高雄市○○○路全虹通訊維修站解鎖維修，警方據報循線查
    獲，於94年12月23日11時許，在乙○○住處起獲該行動電話
    ，而由甲○○具領取回。
  (二)於94年12月21日下午4 時10分許，攜帶其所有，客觀上足以
    危害人之生命身體，依社會通常觀念可供兇器使用之彈簧刀
    即折疊刀1 支（非屬槍砲彈藥刀械管制條例列管之刀械），
    進入高雄市苓雅區○○○路上「中正文化中心」東側女廁所
    內，趁陳美貞如廁完畢甫開啟廁所間門板之際，以身體擋住
    門口阻其去路，將上開刀子揚舉至陳美貞胸部前，聲稱：「
    把錢拿出來」（操台語口音），以此脅迫方式使陳美貞因而
    心生畏怖不能抗拒，被迫將內有現金約新臺幣（下同）700
    元之皮包1 只交付乙○○；旋乙○○又延續先前概括之犯意
    ，於同日 (94年12月21日）下午4 時20分許，在同一地點，
    趁余雅雯如廁完畢開啟廁所間門鎖時現身，余雅雯因驚恐以
    手外推門板欲離去並攔阻被告近身，但乙○○竟施強暴以不法
    腕力擋住門板，余雅雯大喊救命無人回應，只得鬆手，乙○○復以右手持上開折疊刀舉向余雅雯腹部前，聲稱：「把錢
    拿出來」（操國語口音），以此強暴、脅迫方式迫至余雅雯
    心生恐懼不能抗拒後，將內有現金100 元、提款卡、現金卡
    、國民身分證、學生證及駕駛執照等證件之黃色皮夾1 只交
    予乙○○，乙○○得手後將現金100 元取走，餘皮夾連同在
    內證件等物則棄置於中正文化中心內東側門停車場內某處，
    隨即騎乘機車駛離現場。嗣經警方接獲報案後，循線於94年
    12月21日下午7 時30分許，在乙○○位於高雄苓雅區○○○
    路161 號5 樓住處拘捕乙○○，再由乙○○協同員警前往現
    場起獲上開丟棄皮包，並自其住處床頭櫃內起出其所有供強
    盜用之折疊刀1 支扣押之。
二、案經高雄市政府警察局苓雅分局報請臺灣高雄地方法院檢察
    署檢察官偵查起訴及移送併辦。
    理  由
壹、程序方面:
一、證人即被害人余雅雯、陳美貞等人於警詢中供述屬傳聞證據
    ，且渠2 人後於偵查、審理中均到庭陳述，與警詢供述並無
    不符或矛盾處，法院審理中，辯護人就證據能力表示異議，
    應認證人警詢陳述無證據能力。又證人即被害人余雅雯、陳
    美貞、甲○○於偵查中向檢察官所為證述，並無顯不可信之
    特別情形，依刑事訴訟法第159 條之1 第2 項之規定，自得
    採為審判的證據。
二、傳聞法則乃對於被告以外之人於審判外之言詞或書面陳述，
    亦即針對被告以外之人於審判外以言詞或書面所為之供述證
    據而為規範。扣押筆錄、扣押物品目錄表及領具係以物品之
    存在本身做為證明事實之證據；卷附照片多張，乃以科學、
    機械之方式，對於所拍攝內容所為忠實且正確之記錄，上開
    物品、照片在性質上亦非供述證據，無刑事訴訟法第159 條
    第1 項規定之適用。
貳、實體方面:
一、訊據被告乙○○直承於94年12月10日凌晨3 時45分許，頭戴
    深色半罩式安全帽，駕駛無號牌之機車，在高雄市苓雅區○○○路173 號前，強取婦女丁○○（原名甲○○）之行動電
    話1 支。又於94年12月21日下午在高雄市苓雅區○○○路上
    「中正文化中心」東側女廁所內，連續於上揭時地，持刀 1
    支，對付被害人陳美貞、余雅雯而取得財物。惟辯稱：94年
    12月21日下午使用的是塑膠玩具刀，在回家的路上已經丟棄
    到愛河（當庭繪圖附卷），警察到我家的時候，我想刀子已
    經丟掉了，心想就拿家裡的刀子給警察，沒有對警察表示什
    麼，就好像是我帶這把刀子去作案的意思，我沒有對警察表
    示塑膠刀已經丟棄。帶塑膠刀是要向別人要錢云云。
二、經查：
  (一)有關事實欄「(一)」部分，被告乙○○於檢察官偵查時亦直承
    強取證人即被害人甲○○之行動電話，核與證人即被害人甲○○ (即丁○○)於 檢察官偵查時結證被害各情之證詞相符
    ，另於本院審理時經檢辯雙方交互詰問，丁○○結證稱: 「
    94年12月10日凌晨3 時45分許，我在路旁接聽行動電話，被
    告以機車橫檔在我前方，問小姐你有錢否，我說沒有，我要
    騎車走，被其機車擋住，我車子旁邊另有一休旅車，我的車
    子還在發動中，坐在機車上面，被告出手搶我的電話，所以
    我動彈不得，我和他拉扯一、二分鐘，被告用手強將我的手
    扳開，當時手機電池有滑落，無法抗拒。」等語。復有扣押
    筆錄、扣押物品目錄表、贓物領據及照片多幀在卷可資參證
    。被告乙○○係身材壯碩魁梧之成年男子，身高176 公分，
    體重80公斤，孔武有力，深夜時分以機車橫阻正使用行動電
    話之證人即被害人甲○○，繼之出手強取財物，強力掰開證
    人即被害人甲○○雙手之阻止，至使不能抗拒而強取其行動
    電話，犯行應堪認定。
  (二)有關事實欄「(二)」部分，被告乙○○於94年12月21日下午在
    高雄市苓雅區○○○路上「中正文化中心」東側女廁所內，
    連續以刀器對付被害人陳美貞、余雅雯而取得財物。業據其
    坦認在卷，核與證人即被害人2 人於原審審判中證述之情節
    相符，並有贓物認領保管單及照片5 張附卷可稽，堪予認定
    。雖於原審辯稱是向被害人借錢云云，惟證人即被害人陳美
    貞於原審證述：「我開廁所間門要出來，被告衝進來，站在
    門口，操台語以一般口氣說『錢拿出來! 』，我原本要衝出
    去，但是被告擋住，沒有辦法，因為有看到被告左手持刀子
    之物，舉起到我胸前亮一亮，我很害怕，身上全部錢就交給
    被告，總共約佰元鈔7 、8 百元，並非只有案發後追回的30
    0 元。被告當時並沒有說要對我不利的話，也沒有說要借錢
    ，或借錢看病的事」等語；證人即被害人余雅雯證述：「我
    上完廁所打開門時，被告擋在前面，我嚇一跳，用手推門板
    並攔阻被告，但被告用手擋住門板，我推不動，喊救命廁所
    都沒有人，我鬆手後看到他右手拿刀子放在我肚子前方，用
    國語以平淡語氣說把錢拿出來，並沒有說其他要對我不利的
    話，我就把皮夾整個拿給被告，被告接手後拿了皮夾就走，
    之後我就把廁所門鎖著」等語（見原審卷第88頁），是以，
    被告係持刀向證人等強索財物，致被害人受有上開財產損失
    ，被告取財時亦未表明借錢之意等情，已甚明確，被告所辯
    之詞，顯難採信。
  (三)按強盜罪係以強暴、脅迫或他法，使人不能抗拒而取其財物
    或使其交付為構成要件，恐嚇罪係以威嚇手段，使人畏懼而
    交付所有物，其交付與否，被害人尚有意思之自由者，為構
    成要件，故以脅迫行為使人交付所有物，有時雖近似恐嚇，
    若被害人已喪失意思自由時，即已達於強盜之程度；又強盜
    罪之強暴、脅迫，祇須抑壓被害人之抗拒或使被害人身體上
    、精神上，處於不能抗拒之狀態為已足，其暴力縱未與被害
    人身體接觸，仍不能不謂有強暴、脅迫行為，又縱令被害人
    實際無抗拒行為，仍於強盜罪之成立，不生影響（最高法院
    21年上字第1115號、22年上字第317 號、30年上字第3023號
    判例可資參照）。又是否「不能抗拒」，除應考量行為人所
    實施之不法手段是否足以抑制通常人之抗拒，使之喪失自由
    意思外，並應就被害人之年齡、性別、性格、體能及當時所
    處環境等因素，加以客觀之考察，以為判別標準（最高法院
    88年度臺上字第2132號判決要旨參照），準此，刑法強盜罪
    認定被害人是否已達「致使不能抗拒」之標準，應以被告行
    為強弱程度，綜合當時之具體事實，依客觀常態情狀以決之
    ，即視該手段施用於相類似情狀下，是否足使一般人處於不
    能抗拒壓制程度而定。查被害人2 人均為身高約150 公分、
    體重約50公斤之女性，被害人陳美貞又係年逾70歲婦人，業
    據渠供述在卷（見原審卷第99頁），並有年籍資料可佐，被
    告係壯年男子，身高176 公分，體重80公斤，亦有警詢指認
    照片可佐，被害人與被告間身材、體力對抗狀態已然懸殊，
    參以行為地點，係在女性始得出入之女廁私密空間內，被告
    又係於被害人甫如廁步出廁所間之際，猝然堵住廁所間出口
    ，使被害人無法自他處離去，對外呼救亦無效果，且被告亦
    有揚起刀子舉向被害人胸腹部動作，使被害人2 人當時確因
    而心生恐懼，在精神及人身自由遭一定程度壓制下，為恐人
    身遭受侵害，而不敢反抗，始依被告所言指示交付財物等節
    ，業如前述，雖被告並未以上揭刀器直接接觸或壓制被害人
    之身體部位，亦未另行惡言相向，然此舉客觀上屬已足至抑
    制被害人反抗，使被害人喪失自由意志，至令被害人不能抗
    拒無訛，被告以上開肢體語言惡害通知行為令被害人交付財
    物，核屬「脅迫」行為；另其於被害人余雅雯以手推門欲離
    去及攔阻其近身之際，被告復施力擋住門板阻止余雅雯離去
    ，余雅雯無力抗拒只能鬆手，任被告遂其取財目的，被告此
    部分係對物施用以不法暴力，而達對人之身體、自由產生壓
    制效果，則屬前開條文所稱之「強暴」行為，綜合上情研析
    ，並揆諸前開說明，被告自應負強盜罪之刑責。
  (四)被告於移審羈押訊問中雖曾辯稱當時喝酒，精神狀況不好，
    而其平日罹有憂鬱症云云，並提出診斷證明書1 紙為證（見
    原審卷第9 、11、13頁），惟其於行為時語氣平淡，與常人
    無異，身上亦無酒味，業據證人余雅雯證述在卷（見原審卷
    第96-97 頁），被告於犯案之日遭逮捕歸案後，於警詢及檢
    察官內勤詢問對行為方式及順序、取得贓物項目均能一一明
    白陳述，並對被害人陳美貞強盜金額部分加以爭執（見偵卷
    第8 頁），嗣於羈押訊問中亦明白陳稱：「身體狀況還可以
    」（94聲羈1265號卷第5 頁），可知被告當日並未做任何精
    神狀態抗辯，其對案發經過均能完整記憶、陳述表達，復於
    原審審理時稱；「當時知道自己在行搶（劫），搶的時候會
    害怕」等語（見原審卷第98頁），佐以當日被告行為尚知計
    劃備妥折疊刀，並選擇較隱僻女廁內為作案地點，挑選落單
    女子下手，於得手後尚知迅即離開現場，並將無價值證件、
    皮包等物棄置現場，又均自行駕駛機車往返現場、住處之間
    等情，堪認被告對本件強盜行為確能認知，並有決意，其於
    行為時，對外界事物認識、感知及本身行為能力並未有喪失
    或重大減退情形，精神狀況自未達耗弱程度，參酌調閱之被
    告高雄市立凱旋醫院病歷，被告係因情緒控制力薄弱或因酒
    精藥物濫用問題就醫，其所罹情感性、藥物性精神病，均自
    招所致，純繫於被告主觀意念引導，而被告本件犯案模式中
    與常人無異，已如上述，並未受到幻覺或妄想所干擾，自無
    由認其行為時之精神狀態有何異常，而得做為審酌量刑之事
    由，附此敘明。
  (五)扣案折疊刀即彈簧刀1 支，被告爭執扣案刀子均放在家中，
    平日均未使用，其警詢中供稱屬作案兇器並不實在云云（見
    原審卷第10頁），原審於審理中當庭提示上開扣案刀子請證
    人2 人辯認，證人陳美貞證稱：「有看到被告有拿刀，但已
    不記得刀子形狀，認不出來，不清楚扣案刀子是否為當時看
    到的刀子，但覺得沒有這麼長」等語（見原審卷第89-90 頁
    ），證人余雅雯證稱：「刀子形狀已不太記得，但不像一般
    使用水果刀，當時因被告拿在手上，並未看到整支刀子形狀
    ，無法辨識扣案刀子是否為作案刀子」等語（見原審卷第96
    頁），可見證人均已證稱無法明確辨識扣案物係被告犯罪時
    所持刀械，惟被告曾於警詢及內勤檢察官訊問中自承扣案彈
    簧刀係本件強盜所用兇器，嗣於審理中稱否認上情，然查該
    扣案刀器物件，係警方於案發後赴被告上址住處，經同意搜
    索在該址房內所扣得，有警卷所附之扣押筆錄、扣押物品目
    錄及搜查照片可佐，被告於警詢、內勤檢察官偵訊時，亦自
    承以該刀器指向被害人。95年8 月3 日本院審理時，經檢辯
    雙方交互詰問證人即查獲本案之員警丙○○，據丙○○結證
    稱: 「被告強盜案件筆錄是我製作，被告有承認拿真刀強盜
    被害人，即如警卷照片所示之折疊刀，並未說是玩具刀，亦
    未說將刀子丟棄，我們到被告家中，問作案工具，被告說是
    在床頭櫃，即起出扣案之刀械，我並曾到高雄市○○○街23
    8 號查訪，店主說與被告認識，並說被告沒有到店裡買玩具
    刀，店裡也沒有販賣玩具刀。在被告家查獲刀子以後，被害
    人陳美貞年紀大，只知道是刀子，所以無法辨識。另一被害
    人余雅雯有指認說是像這把刀子。」等語，益徵被告所辯係
    使用塑膠刀子搶劫被害人，復謂已丟棄云云，無非避重就輕
    之詞，不足採信。
  (六)綜上所述，被告持扣案之折疊刀朝被害人胸腹部比劃，迫令
    交付錢財，至使不能抗拒，而取人財物，為強盜之犯行，事
    證明確，應依法論科。
三、按刑法第321 條第1 項第3 款所謂之兇器，其種類無限制，
    但必客觀上足對人之生命、身體、安全構成威脅，具有危險
    性，且依社會通常觀念係可供兇器使用者，始足當之（最高
    法院79年臺上字第5253號判例意旨參照）。核被告乙○○於
    94年12月10日凌晨3 時45分許，頭戴深色半罩式安全帽，駕
    駛無號牌之機車，在高雄市苓雅區○○○路173 號前，橫阻
    被害人離去，施強暴至使不能抗拒，而強取婦女丁○○（原
    名甲○○）之行動電話1 支，係犯刑法第328 條第1 項之普
    通強盜罪。又核自被告家中起出而扣案之折疊刀1 支，其尖
    銳無比，客觀上足以危害人之生命身體，依社會通常觀念可
    供兇器使用之物，被告攜帶之於94年12月21日下午在高雄市
    苓雅區○○○路上「中正文化中心」東側女廁所內，意圖為
    自己不法所有，持以迫近被害人身體，以強暴、脅迫至他人
    不能抗拒而使其交付財物，係犯刑法笫328 條第1 項之強盜
    罪而有同法第321 條第1 項第3 款之情形，應論以同法第33
    0 條第1 項之攜帶兇器強盜罪。又其強盜余雅雯財物時，接
    續以對物強制強暴方式、舉刀喝令脅迫方式為之，係侵害同
    一被害人之身體、財產法益，而該當同條之不同行為方式構
    成要件，仍屬實質上一罪。被告先後2 次加重強盜犯行及1
    次普通強盜犯行，時間緊接，反覆為之，所犯均係構成要件
    相同罪名之罪，顯係基於概括犯意為之，應依刑法第56條規
    定，論以連續加重強盜罪一罪（情節較重之以強暴、脅迫方
    式至余雅雯不能抗拒而交付財物部分），並加重其刑。被告
    行為後，刑法第56條連續犯之規定，業於94年2 月2 日修正
    公布刪除，並於95年7 月1 日施行，則被告之犯行，因行為
    後新法業已刪除連續犯之規定，此刪除雖非犯罪構成要件之
    變更，但顯已影響行為人刑罰之法律效果，自屬法律有變更
    ，依新法第2 條第1 項規定，比較新、舊法結果，仍應適用
    較有利於被告之行為時法律即舊法論以連續犯（最高法院95
    年第8 次刑事庭會議決議參照）。檢察官雖僅就被告有關事
    實欄「(二)」部分之犯罪行為起訴，餘者未於起訴書中敘及，
    但連續犯為裁判上一罪，檢察官就犯罪事實一部起訴，依刑
    事訴訟法第267 條規定，其效力及於全部，法院自屬有權全
    部審判。
四、原審為科刑之判決，固非無見，惟(一)刑法於94年2 月2 日修
    正公布，95年7 月1 日施行，被告行為後，法律變更，原審
    不及依新法第2 條第1 項為「從舊從輕」之比較，自有未合
    。(二)原審對於屬起訴效力所及而未於起訴書中敘明之部分，
    未及審酌，亦有未洽。(三)原審依攜帶兇器加重強盜罪論斷，
    卻疏未查明扣案之折疊刀即係犯罪所用之物，復屬被告所有
    ，應依法沒收之，原審未諭知沒收，自有未合。檢察官上訴
    意旨，指摘原判決量刑過輕不當，尚非全無理由，且原判決
    確有如上所述可議之處，即屬無可維持，應由本院撤銷改判
    ，爰審酌被告正值盛年，身材魁偉孔武有力，不思正當工作
    獲取報酬，竟連續強盜3 次，其中於晝間在供不特定女子使
    用之女廁內，於短時間內，先後連續2 次強取女子2 人財物
    ，嚴重危害他人人身安全、財產法益及社會治安，更造成被
    害人精神創傷甚鉅，參酌其犯罪所得財物僅有現金數百元，
    金額非鉅，犯後復多經被害人領回，犯後以所持之刀係塑膠
    刀飾辯之態度等一切情狀，量處如主文所示之刑 (檢察官為
    被告之不利益上訴，且原審審酌之範圍較小，檢察官上訴移
    送併辦之後，本院審酌之範圍較大，自應量處較原審為重之
    刑）。扣案之折疊刀1 支，係被告犯罪所用之物，復屬被告
    所有，應依法沒收之。又扣案之手套1 雙、安全帽1 頂，雖
    為被告自承為其所有之物（見原審卷第100 頁），然並非被
    告上開行為時穿戴在身之物，業據證人余雅雯證述在卷（見
    原審卷第97頁），被告亦稱此開物品平日均放在機車內，非
    供作案所用，另扣案機車1 台，為被告所有，有車籍資料在
    警卷可佐，惟僅供往返現場之交通工具，均與加重強盜構成
    要件行為無涉，亦非屬違禁物，自無從認定為供被告犯罪所
    用之物，不諭知沒收。
據上論斷，應依刑事訴訟法第369 條第1 項前段、第364 條、第
299 條第1 項前段，刑法第2 條第1 項、56條 (修正前）、第
330條第1 項，判決如主文。
本案經檢察官彭南雄到庭執行職務。
中    華    民    國    95    年    9     月    5    日
                  刑事第二庭    審判長法  官  林正雄
                                      法  官  黃壽燕
                                      法  官  陳啟造
以上正本證明與原本無異。
如不服本判決應於收受本判決後10日內向本院提出上訴書狀，其
未敘述上訴理由者，並得於提起上訴後10日內向本院補提理由書
狀（均須按他造當事人之人數附繕本）「切勿逕送上級法院」。
中    華    民    國    95    年    9     月    6    日
                                      書記官  黃琳群
附錄本判決論罪科刑法條：
中華民國刑法第328條第1項
意圖為自己或第三人不法之所有，以強暴、脅迫、藥劑、催眠術
或他法，至使不能抗拒，而取他人之物或使其交付者，為強盜罪
，處5 年以上有期徒刑。
中華民國刑法第330條第1項
犯強盜罪而有第321 條第1 項各款情形之一者，處7 年以上有期
徒刑。


司法院資訊處製作；財團法人民間司法改革基金會備份。
